【裁判字號】    99,再易,8
【裁判日期】    990921
【裁判案由】    給付票款
【裁判全文】
臺灣桃園地方法院民事裁定               99年度再易字第8號
再審原告    乙○○
再審被告    甲○○
上列當事人間請求給付票款事件，再審原告對於中華民國96年4
月17日本院95年度簡上字第198 號確定判決（此案之第一審案號
為95年度壢簡字第378號）提起再審之訴，本院裁定如下：
    主      文
再審之訴駁回。
再審訴訟費用由再審原告負擔。
    事實及理由
一、按再審之訴，應於30日之不變期間內提起。前項期間，自判
    決確定時起算，判決於送達前確定者，自送達時起算；其再
    審之理由發生或知悉在後者，均自知悉時起算。但自判決確
    定後已逾5 年者，不得提起，民事訴訟法第500 條第1 項、
    第2 項定有明文。如有違背上開規定者，其再審之訴均不合
    法，依同法第502 條第1 項規定，法院應以裁定駁回之。次
    按，提起再審之訴，應依民事訴訟法第501 條第1 項第4 款
    表明再審理由，及關於再審理由並遵守不變期間之證據，此
    為必須具備之程式。所謂表明再審理由，必須指明確定判決
    有如何合於法定再審事由之具體情事始為相當，倘僅泛言有
    何條款之再審事由，而無具體情事者，仍難謂已合法表明再
    審事由。既未合法表明再審事由，即為無再審之事由，性質
    上無庸命其補正（參照最高法院61年台再字第137 號判例要
    旨）。又提起再審之訴，如主張其再審理由知悉在後者，應
    就所主張之事實負舉證之責任，其未依民事訴訟法第501 條
    第1 項第4 款後段規定，記載遵守不變期間之證據者，不屬
    同法第121 條第1 項規定，書狀不合程式或有其他欠缺之情
    形，審判長毋庸裁定定期命其補正，即得以其訴為不合法，
    逕以裁定駁回之（參照最高法院81年度台抗字第178 號判決
    要旨）。
二、再審原告提起再審之訴意旨略以：
  (一)本件應有民事訴訟法第498 條第9 款（應係同法第496 條第
    1項第9 款之誤載）為判決基礎之證物係偽造或變造情形：
  1.查本件系爭支票係遭第三人魏華容偽造，此有鈞院96年度訴
    字第329 號刑事判決第三人魏華容3 年4 月有期徒刑可證（
    詳如本院96年度訴字第329 號刑事判決書），嗣第三人魏華
    容業於民國99年5 月17日撤回對該案之上訴（參臺灣高等法
    院99年度上訴字第1195號案於99年5 月17日之準備程序筆錄
    ），故該案業已確定。再查本件再審原告於99年6 月15日提
    出本件再審之訴，應無逾越民事訴訟法第500 條所定提起再
    審期間之規定。
  2.次查，前開支票既係遭他人偽造，依再審原告並無需負責，
    故本件應有民事訴訟法第498 條第9 款（應係同法第496 條
    第1 項第9 款之誤載）為判決基礎之證物係偽造或變造之情
    形。況查，再審被告所取得之系爭支票，對於再審原告而言
    並無對價關係。查是項債務的確尚有疑義，請鈞院准以訴訟
    程序從新審查。
  (二)本案有民事訴訟法第496 第1 項第13款規定之情形：「當事
    人發現未經斟酌之證物獲得使用該證物者，但以如經斟酌可
    受較有利之裁判為限。
  1.原審判決認定經「上訴人向彰化銀行楊梅分行調閱歷次領票
    記錄人之資料發現，除94年8 月9 日領用支票有上訴人之紀
    錄外，其餘均為上訴人之妻魏華容所為」，故認定再審原告
    以系爭支票存款帳戶之支票供魏華容經營香舖店使用，固有
    表見代理之責，作為判決再審原告敗訴之理由，就此部分有
    新發現之證據，可知原審認定確實有誤：查鈞院地檢署95
    年度偵字第24478 號詐欺案，證人張靜茹、蘇淑琴、徐鳴懋
    等人，均已證稱再審被告94年8 月9 日之領取支票紀錄並非
    由再審原告領取【參該案件95年12月27日之偵訊筆錄，「（
    提示彰化銀行支票領去收據，你94年8 月9 日有核發一本空
    白支票戶名乙○○？）有。」、「（這些支票是乙○○本人
    來領取？）不是，都是魏華容所領取的」。】
  2.經查，由上開證據益證再審原告確實未知悉第三人魏華容使
    用前開系爭支票，原審判決之認定確實有誤。
  (三)請求「廢棄原民事確定判決（即本院95年度簡上字第198 號
    判決），並就廢棄部分，改判決再審被告之訴駁回，再審及
    第一、二審訴訟費用由再審被告負擔」。
三、經查：
  (一)本件再審被告前向本院提起給付票款之訴，請求再審原告應
    就如附表一所示【發票人為再審原告、發票日為95年3 月14
    日、票據號碼為CG0000000 號、票據金額為新臺幣（下同）
    30萬元（下稱系爭支票）】之支票，給付票款，此並經本院
    於95年7 月11日，以95年度壢簡字第378 號（即前案之第一
    審）判決再審原告應給付再審被告30萬元，及自95年3 月16
    日起至清償日止，按年息百分之六計算之利息；嗣再審原告
    上訴後，經本院以95年度簡上字第198 號案判決上訴駁回，
    第二審訴訟費用應由上訴人（即再審原告）負擔。且因該判
    決不得上訴而於96年4 月17日（即宣示時）確定在案，並於
    96 年4月27日送達判決予再審原告等情，業經本院依職權調
    取上開案卷查明屬實。而再審原告於99年6 月14日提起本件
    再審之訴，有再審狀上之收狀日期戳章在卷可參，故以上均
    足信屬實。
  (二)就再審原告以「民事訴訟法第496 條第1 項第9 款為判決基
    礎之證物係偽造或變造情形」為再審理由部分：
  1.經查，訴外人即再審原告之妻魏華容，前因偽造文書案件，
    而經臺灣桃園地方法院檢察署檢察官於95年12月25日提起公
    訴（95年度偵字第10034 號、第13089 號、第20777 號、第
    24478 號），並移送併案審理（96年度偵字第5900號、第18
    724 號、98年度偵字第12140 號），認其涉嫌竊取如附表二
    所示之支票而加以偽造後行使，涉犯刑法第201 條第1 項、
    302 條第1 項、第216 條、第210 條、第214 條之偽造有價
    證券等罪嫌，嗣並經本院刑事庭於96年12月31日以96年度訴
    字第329 號刑事判決，判決魏華容連續意圖供行使之用，而
    偽造有價證券，處有期徒刑3 年4 月，後經魏華容對該案不
    服，而提出上訴，臺灣高等法院則以99年度上訴字第1195號
    案加以審理，惟魏華容於提出上訴後，乃於99年5 月17日當
    庭撤回上訴（參本院95年度簡上字第158 號卷第72頁以下之
    前開偵案之起訴書、上開第一審刑事案件之判決書及前揭撤
    回上訴筆錄等資料）。從而，本件再審原告主張因系爭支票
    業經上開刑事判決認定為偽造、變造，而於上開刑事判決經
    訴外人魏華容撤回上訴而確定後30日內，且係於原民事判決
    確定後5 年內，即於99年6 月14日提起本件再審之訴，確符
    合民事訴訟法第500 條第2 項後段及但書就再審期間之規定
    ，合先敘明。
  2.又按民事訴訟法第496 條第1 項第9 款所規定「判決基礎之
    證物係偽造或變造者」，係指必須原確定判決係以偽造或變
    造之證物為判決基礎者，始有該款規定之適用。是查，前揭
    刑事判決雖有認定如附表二所示之支票確遭訴外人魏華容所
    偽造，卻未曾認定如附表一所示之系爭支票亦係遭訴外人魏
    華容或其他人所偽造。準此，原民事確定判決基礎之證物即
    如附表一所示之系爭支票既非經認定為偽造、變造，再審原
    告誤認據以提起本件再審之訴，顯不符合規定。
  (三)就民事訴訟法第496 第1 項第13款規定：「當事人發現未經
    斟酌之證物或得使用該證物者，但以如經斟酌可受較有利之
    裁判為限」部分：經查，再審原告前因涉嫌誣告、詐欺、偽
    造文書等案件，而經訴外人沈家輝提出告訴，臺灣桃園地方
    法院檢察署檢察官並於95年1 月2 日以95年度偵字第10034
    號案加以偵查，嗣經檢察官於96年1 月2 日為不起訴處分，
    該案並於96年2 月14日偵查確定在案一情，有臺灣高等法院
    被告前案紀錄表及上開不起訴處分書各1 份在卷足參 ，堪信
    為真實。再參以再審原告所提出之再審原證三即上開偵查案
    件95年12月27日之訊問筆錄，可知當日到庭者除再審原告所
    主張之證人「徐鳴懋」、「張靜茹」、「蘇淑琴」等人外，
    尚有再審原告本人，且承辦該案之檢察官在訊問該等證人時
    ，未以隔離之方式進行，即並未使再審原告出庭；況再參以
    上開不起訴處分書理由三中亦載明證人蘇淑琴、徐鳴懋之證
    述內容，及可證明之事項，故可認再審原告於偵訊當日或收
    受該不起訴處分書時，即應知悉該等證人所為之全部證述情
    節，並無事後才得知之情形，且此情形係在原民事確定判決
    前即已發生之事由；而再審原告就此亦無特別主張此再審事
    由係於原民事確定判決確定後始發生，或其係於原民事確定
    判決確定後始知悉有此再審事由存在之情事，故在認定再審
    原告就此部分之再審期間時，固應回歸一般再審期間認定之
    標準，即應於原民事確定判決確定時起算30日之不變期間內
    提起，惟因原確定判決係依法不得再上訴之事件，故於宣示
    判決時即告確定。是依上開說明，再審原告就此部分所主張
    之再審事由，應於判決送達時起算再審期間。如前所述，再
    審原告係於96年4 月27日收受原民事確定判決之判決書，乃
    其遲至99年6 月14日始提起本件再審之訴，並主張發現上開
    證人之證述係未經原民事確定判決斟酌之證物或得使用該證
    物一節，為其再審理由，顯已逾再審期間之規定，該部分程
    序於法亦有未洽。
  (四)綜上所述，本件再審之訴為不合法，爰依民事訴訟法第502
    條第1 項、第95條、第78條，裁定如主文。
中    華    民    國    99    年    9     月    21    日
                    民事第三庭  審判長  法  官  張益銘
                                        法  官  毛彥程
                                        法  官  林靜梅
上列正本證明與原本無異
不得抗告
中    華    民    國    99    年    9     月    21    日

                                        書記官  王奐淳

附表一（付款人為彰化商業銀行楊梅分行）
┌─────┬───────┬──────┬─────┐
│發票日    │票面金額（新臺│提示日      │票據號碼  │
│          │幣）          │            │          │
├─────┼───────┼──────┼─────┤
│95年3月14 │300,000元     │95年3月16日 │CG0000000 │
│日        │              │            │          │
└─────┴───────┴──────┴─────┘
附表二：
   ┌──┬─────┬──────┬────┐
   │編號│支票號碼  │發票日      │金額    │
   │    │          │            │(新台幣)│
   ├──┼─────┼──────┼────┤
   │ 一 │CG00000000│95年3月16日 │1 萬1 千│
   │    │          │            │8百 元  │
   │    ├─────┼──────┼────┤
   │    │CG00000000│95年4月6日  │1 萬6 千│
   │    │          │            │380 元  │
   ├──┼─────┼──────┼────┤
   │ 二 │CG00000000│95年3月14日 │70萬元  │
   ├──┼─────┼──────┼────┤
   │ 三 │CG00000000│95年3月15日 │100萬元 │
   ├──┼─────┼──────┼────┤
   │ 四 │CG00000000│95年3月19日 │10萬元  │
   ├──┼─────┼──────┼────┤
   │ 五 │CG00000000│95年3月8日  │30萬元  │
   ├──┼─────┼──────┼────┤
   │ 六 │CG0000000 │95年4月2日  │40萬元  │
   ├──┼─────┼──────┼────┤
   │ 七 │CG00000000│95年3月6日  │18萬元  │
   ├──┼─────┼──────┼────┤
   │ 八 │CG0000000 │95年3月14日 │41萬元  │
   ├──┼─────┼──────┼────┤
   │ 九 │CG00000000│95年3月18日 │33萬元  │
   └──┴─────┴──────┴────┘
   ┌──┬─────┬──────┬────┐
   │編號│支票號碼  │發票日      │金額    │
   │    │          │            │(新台幣)│
   ├──┼─────┼──────┼────┤
   │ 一 │CG0000000 │95年1月13日 │8 萬5 千│
   ├──┼─────┼──────┼────┤
   │ 二 │CG0000000 │94年10月15日│5 萬7 千│
   ├──┼─────┼──────┼────┤
   │ 三 │CG0000000 │95年1月25日 │12萬7 千│
   ├──┼─────┼──────┼────┤
   │ 四 │CG0000000 │94年10月29日│6 萬2 千│
   │    │          │            │5百元   │
   ├──┼─────┼──────┼────┤
   │ 五 │CG0000000 │94年9月29日 │20萬元  │
   ├──┼─────┼──────┼────┤
   │ 六 │CG0000000 │94年12月24日│12萬8 千│
   │    │          │            │4 百15元│
   ├──┼─────┼──────┼────┤
   │ 七 │CG0000000 │95年1月16日 │10萬元  │
   ├──┼─────┼──────┼────┤
   │ 八 │CG0000000 │94年11月25日│10萬8 千│
   │    │          │            │7百50元 │
   ├──┼─────┼──────┼────┤
   │ 九 │CG0000000 │94年11月29日│30萬元  │
   ├──┼─────┼──────┼────┤
   │ 十 │CG0000000 │94年12月28日│9萬元   │
   └──┴─────┴──────┴────┘
   ┌──┬─────┬──────┬────┐
   │編號│本票號碼  │發票日      │金額    │
   │    │          │            │(新台幣)│
   ├──┼─────┼──────┼────┤
   │ 一 │249817    │94年9月29日 │20萬元  │
   ├──┼─────┼──────┼────┤
   │ 二 │774790    │94年11月29日│30萬元  │
   └──┴─────┴──────┴────┘
   ┌──┬─────┬──────┬────┐
   │編號│支票號碼  │發票日      │金額    │
   │    │          │            │(新台幣)│
   ├──┼─────┼──────┼────┤
   │ 一 │CG0000000 │95年2月20日 │200萬元 │
   ├──┼─────┼──────┼────┤
   │ 二 │CG0000000 │95年3月18日 │200萬元 │
   ├──┼─────┼──────┼────┤
   │ 三 │CG0000000 │95年6月15日 │50萬元  │
   └──┴─────┴──────┴────┘
   ┌──┬─────┬──────┬────┐
   │編號│支票號碼  │發票日      │金額    │
   │    │          │            │(新台幣)│
   ├──┼─────┼──────┼────┤
   │ 一 │CG0000000 │95年5月20日 │6百萬元 │
   └──┴─────┴──────┴────┘
   ┌──┬─────┬──────┬────┐
   │編號│本票號碼  │發票日      │金額    │
   │    │          │            │(新台幣)│
   ├──┼─────┼──────┼────┤
   │ 一 │586625    │95年2月16日 │6 百萬元│
   │    │          │            │元      │
   └──┴─────┴──────┴────┘
   ┌──┬─────┬──────┬────┐
   │編號│支票號碼  │發票日      │金額    │
   │    │          │            │(新台幣)│
   ├──┼─────┼──────┼────┤
   │ 一 │CG0000000 │95年1月13日 │20萬元  │
   ├──┼─────┼──────┼────┤
   │ 二 │CG0000000 │95年1月13日 │20萬元  │
   ├──┼─────┼──────┼────┤
   │ 三 │CG0000000 │95年1月13日 │20萬元  │
   └──┴─────┴──────┴────┘

司法院資訊處製作；財團法人民間司法改革基金會備份。
